【裁判字號】    94,自更(二),1
【裁判日期】    951128
【裁判案由】    詐欺
【裁判全文】
臺灣臺南地方法院刑事判決           94年度自更(二)字第1號
自  訴  人  丁○○
            丙○○
共      同
自訴代理人  許世烜  律師
被      告  己○○
選任辯護人  林慶雲  律師
            侯勝昌  律師
被      告  戊○○○
被      告  乙○○
被      告  壬○
被      告  庚○○
被      告  甲○○
上列被告因詐欺案件，經自訴人提起自訴，本院判決如下：
    主  文
己○○、戊○○○犯共同詐欺得利罪，己○○處有期徒刑肆年陸
月；戊○○○處有期徒刑參年陸月。
壬○、庚○○、甲○○均無罪。
乙○○公訴不受理。
    事  實
一、己○○與戊○○○為夫妻，二人於高雄縣岡山市開設「允建
    營建股份有限公司」（以下簡稱允建公司），並由己○○擔
    任董事長。
二、詎己○○與戊○○○二人明知允建公司財力不佳，並無支付
    高達新臺幣（下同）5000萬元購買土地價款之能力，且無意
    支付，竟基於共同犯意之聯絡，於民國86年6、7月間，透過
    庚○○之兄長辛○○代書介紹，至臺南縣官田鄉隆田村認識
    丁○○及丙○○，由己○○及戊○○○對胡、洪二人告以允
    建公司財力雄厚，佯稱允建公司欲在臺南縣官田鄉設置養老
    院，擬購置土地云云，致丁○○及丙○○二人均陷於錯誤，
    於86年7月7日在高雄市○○區○○路二五巷二號九樓之一允
    建公司營業處，由戊○○○與丁○○、丙○○訂立土地買賣
    契約書，將丁○○所有坐落臺南縣官田鄉○○段580、582、
    583、584、584之1、635、636號七筆土地，丙○○所有坐落
    同段585、630、634、683、684、686、638號七筆土地，以
    全部十四筆土地共新臺幣（下同）五千萬元之價金出賣予戊○○○，己○○並交付一百萬元訂金予丁○○、丙○○收受
    ，餘款四千九百萬元則以支票給付，並以允建公司為發票人
    ，簽發如附表一所示付款人為寶島銀行高雄分行之遠期支票
    交付予丁○○及丙○○共同收受，己○○及戊○○○再以全
    部價金業經簽發支票，將會兌現為由，要求丁○○、丙○○
    先塗銷原以系爭土地向官田鄉農會貸款而設定之抵押權後，
    再將土地提供予允建公司向銀行貸款，丁○○及丙○○均不
    知己○○夫婦並無意支付價款，亦不知允建公司並無資力，
    因此陷於錯誤，而均交付印鑑證明，並於己○○、戊○○○
    所提供之銀行空白文件上（含委任保證發行商業本票約定書
    、面額九千萬元之本票一紙）簽名蓋章後，己○○及戊○○○嗣後即以允建公司名義，以丁○○、丙○○所有之系爭土
    地為擔保，設定最高限額抵押權一億八百萬元予中央票券金
    融股份有限公司高雄分公司（現已更名為華南票券股份有限
    公司），並以己○○、甲○○、高照程、高志雄擔任連帶保
    證人，向該票券公司貸得款項八千七百萬元，致允建公司獲
    得免予提供土地擔保之不法利益。嗣票載發票日屆期後，附
    表一所示支票均未兌現，且為換票而另簽發如附表二、三之
    支票亦未兌現，丁○○、丙○○向允建公司、己○○及戊○○○追索無著，並促履約付款及進行辦理所有權移轉登記，
    惟均未獲回應，始知受騙。
三、案經丁○○、丙○○向本院提起自訴。
    理  由
壹、有罪部分：
  一程序事項：
    (一)證人辛○○之書狀，係屬被告以外之人於審判外之書面陳
      述，而為傳聞證據，既經被告方面明示不同意採為證據，
      依刑事訴訟法第159條第1項之規定，應認為不具證據能力
      。
    (二)刑事訴訟法第一百五十八條之三規定：「證人、鑑定人依
      法應具結而未具結者，其證言或鑑定意見，不得作為證據
      」，其立法理由乃在擔保該證言或鑑定意見，係據實陳述
      或公正誠實之可信性，故未依法具結者，依證據絕對排除
      法則，當然無證據能力，而不得作為證據。自訴人於所提
      本件自訴案件中係屬證人之地位，應依人證之調查程序，
      使其立於證人之地位，依同法第一百八十六條之規定，具
      結後而為陳述，其供述證據始有證據能力，此項規定，於
      檢察官偵查及審判中，均有其適用。查自訴人丁○○及丙○○未依證人身分具結所為不利於被告部分之陳述，自無
      證據能力。
    (三)上述經排除以外之供述及非供述證據，既經被告方面明示
      同意採為證據，且無事證顯示係公務員因違法蒐證所取得
      之供述證據，本院審酌該等供述證據作成時之情況，亦認
      為適於作為證據，依刑事訴訟法第159條之1第2項、第159
      條之4第1款、第159條之5第1項等規定，應認為均有證據
      能力。
  二實體事項（本院心證）
    (一)被告己○○、戊○○○之辯解：
      訊據被告己○○、戊○○○固均不否認己○○係允建公司
      之董事長，被告戊○○○於86年7月7日與自訴人丁○○、
      丙○○訂立土地買賣契約書，約定以五千萬元之價金購買
      系爭十四筆土地，已支付一百萬元之訂金，要求自訴人塗
      銷系爭土地以前設定予官田鄉農會之抵押權，嗣後允建公
      司以系爭土地為擔保，向中央票券公司貸得八千七百萬元
      ，並設定一億八百萬元之最高限額抵押權予中央票券公司
      ，及對自訴人之土地價金迄今並未全部清償，尚未就系爭
      土地為所有權移轉登記，對中央票券公司之債務亦未清償
      之事實，惟均矢口否認有何詐欺得利之事實，被告己○○
      辯稱：系爭土地係農地，公司無法登記為所有人，故擬登
      記於配偶戊○○○名下，再者，系爭土地實際出賣人係代
      書辛○○，辛○○係允建公司監察人，允建公司已支付土
      地價款二千二百八十萬元，並非僅給付一百萬元；此外，
      買賣契約書載明自訴人同意買受人向指定銀行辦理土地擔
      保貸款，故渠等以系爭土地向中央票券公司抵押貸款，非
      屬自訴人陷於錯誤之行為。又允建公司於八十六年十月間
      ，因工程款未能如期回收，故資金轉不靈而退票，並非有
      意詐欺云云。被告戊○○○則辯稱：系爭土地均是配偶己○○處理，伊並不知情，並無詐欺云云。
    (二)惟經本院查：
      1.自訴人二人將渠等所有之系爭土地，於上開時地，因被
        告己○○、戊○○○告以己○○擔任董事長之允建公司
        欲在系爭土地上建養老院，而與被告戊○○○就系爭土
        地訂立買賣契約書，約定以總價金五千萬元出售予被告
        戊○○○，簽約當場給付自訴人二人共一百萬元現金，
        其餘價金則簽發如附表一之支票給付，並要求自訴人塗
        銷系爭土地原先設定予官田鄉農會最高限額抵押權之抵
        押權登記後，由允建公司以系爭土地為擔保，設定最高
        限額抵押權一億八百萬元予向中央票券金融股份有限公
        司（現已更名為華南票券金融股份有限公司）後，向該
        公司貸得款項八千七百萬元，惟迄今被告戊○○○並未
        登記為系爭土地之所有權人，被告己○○、戊○○○未
        完全給付自訴人土地買賣價金，亦未清償中央票券金融
        股份有限公司借款之事實，業據被告己○○、戊○○○
        自承在卷（見本院九十五年十一月三日審判程序筆錄）
        ，核與自訴人丁○○、丙○○指訴相符（參見八十七年
        度自字第三０一號卷(二)頁三八至四三），並有不動產買
        賣合約書、本票、委任保證發行商業本票約定書及本院
        八十七年度促字第一０六三五號支付命令各一份、中央
        票券金屬公司高雄分公司八十七年十月二十日（87）央
        票高字第040號函一紙、允建公司變更登記事項卡在卷
        可資佐證（見本院八十七年度自字第三０一號卷(一)頁五
        、六、二七、三０至三一、八０，卷(二)頁二０四），此
        部分之事實應可認定。
      2.其次，系爭土地買賣價金除已於簽約當場支付一百萬元
        外，被告己○○及戊○○○二人究竟有無再行給付土地
        價金，即關於如附表一之支票究竟有無兌現：
        允建公司為支付價金所簽發如附表一所載之支票，係自
        訴人與被告己○○、戊○○○為先塗銷系爭土地上官田
        鄉農會所設定之抵押權，由自訴人丙○○、丁○○二人
        將支票交予辛○○，委由辛○○先向他人調現用以清償
        自訴人二人前向官田鄉農會之借款之事實，業據證人辛○○證稱在卷（見本院九十一年度自更字第二號卷(一)頁
        七二至七五），而被告己○○及戊○○○二人就附表一
        之支票均係由證人辛○○收受、換票，附表一編號6至
        11 均因存款不足未兌現而退票之事實，均不爭執，此
        部分堪予認定，先予敘明。
        (1)查附表一編號1、2面額均為500萬元之支票二紙，於
          票載發票日前，因被告己○○以允建公司資金不足為
          由而要求換票，辛○○遂將二紙支票交還允建公司，
          允建公司則以月息三分之利息，加計距原兌現日（86
          年8月24日、86年9月24日）為二個月或三個月之計息
          方式（例如，月息三分計算二個月利息為30萬元，分
          開為二張支票，則每張增加15萬元；月息三分計算3
          個月利息為45萬元，分至二張支票，每張增加22萬5
          千元）簽發如附表二所載之支票四紙予自訴人。惟因
          附表一編號1之支票因辛○○交予他人而未能即時取
          回，且因允建公司甲存帳戶當日另須兌現其他支票，
          被告己○○即於86年8月25日向辛○○借款750萬元，
          辛○○則委由其配偶梁胡瓊月將750萬元匯至允建公
          司寶島銀行高雄分行6888號甲存帳戶墊付票款，附表
          一編號1之雖予兌現，惟附表二所載之支票均未兌現
          等情節，業據證人辛○○證述在卷。再者，允建公司
          甲存帳戶內之存款，於86年8月25日止，餘額僅有
          73841元，當日辛○○之配偶梁胡瓊月則匯入750萬元
          乙節，亦有寶島銀行交易查詢表影本及中區農會電腦
          共同中心匯款委託書（代收入傳票）各1紙（見87年
          度自字第301號卷(二)頁281、289），足認當日允建公
          司甲存帳戶內存款根本不足以兌現附表一編號1之票
          款，核與證人辛○○證述之情相符，足認附表一編號
          1之支票雖經兌現，惟並非允建公司所提供，反係由
          證人辛○○提供，應可認定。又附表二之支票並未兌
          現乙節，亦有附表二所載之支票及其退票理由單各四
          紙（見87年度自字第301號（卷一）頁100至103）可
          資佐證。從而，附表一編號1、2之支票及嗣後為換票
          所簽發如附表二所載之支票，均未兌現，應可認定。
        (2)其次，附表一編號3、4、5支票三紙，於票載發票日
          前，因被告己○○以允建公司資金不足要求換票，而
          於屆期前，由辛○○將三紙支票交還允建公司，允建
          公司則另行簽發如附表三所載支票四紙。惟因附表一
          編號3支票未能即時取回，允建公司乃復向辛○○調
          借現金，辛○○復於86年9月24日再匯款320萬元至允
          建公司前開寶島銀行甲存帳戶墊付票款。惟嗣後附表
          二所載之支票四紙仍均未兌現等情節，亦據證人梁清
          雄證述在卷，而允建公司公司甲存帳戶內存款，迄86
          年9月23日止，僅有餘額211974元，該帳戶於票載發
          票日即86年9月24日上午10時42分許，經他人匯入
          522000元，下午1時31分許，該帳戶兌現1紙450000元
          之支票（票號0000000），證人辛○○之配偶梁胡瓊
          月則於同日下午1時40分許，在官田鄉農會匯款320萬
          元至允建公司支票存款帳戶內，該帳戶復於下午3時
          許，兌現1 紙450000元之支票（票號0000000），於
          下午3時22分許，復有他人匯入0000000元，於下午3
          時44分許，該帳戶始兌現編號3之支票，當日存款結
          算時為711974元乙節，亦有前開寶島銀行交易查詢
          表影本1紙（見87年度自字第301號卷(二)頁284）、中
          區農會電腦共用中心匯款委託書（代收入傳票）影本
          1紙（見87年度自字第301號卷(二)頁287）在卷可資佐
          證，核與證人辛○○證述內容互核相符，足認允建公
          司之支票帳戶內於86年9月24日止，根本無足以兌現
          附表一編號3票款之足額款項，該帳戶用以兌現附表
          一編號3支票之款項，確係證人辛○○所提供，要可
          認定。從而，附表一編號3之支票固有兌現，惟係由
          證人辛○○所提供資金，並非允建公司所提供，要可
          認定。又附表三所載之支票亦未兌現，亦有附表三所
          載之支票及其退票理由單各四紙（見87年度自字第
          301號（卷一）頁95至97、104）在卷為憑。從而，附
          表一編號3至5所載之支票及嗣後為換票所簽發如附表
          三所載之支票，均未兌現，亦可認定。
        (3)又附表一編號6至11之支票六紙，亦均未兌現，亦有
          各支票影本及退票理由單影本六紙在卷為憑（參見87
          年度自字第301號卷(一)頁98、99、105、106、107、
          108），被告己○○、戊○○○二人對此六紙支票未
          兌現亦不否認（見本院九十五年十一月三日審判筆錄
          ）。
        (4)綜上所述，被告己○○、戊○○○二人為支付系爭土
          地之價金，所交付如附表一編號1、3形式上固有兌現
          ，惟票款並非被告己○○或戊○○○、甚至允建公司
          所提供，實質上並未兌現，附表一編號2、4、5及6至
          11所載之支票，均因存款不足而未兌現，應可認定。
      3.再者，被告己○○、戊○○○二人或允建公司於訂立本
        件土地買賣契約之際是否確無資力？
        按會計上通常將負債區分為流動負債及長期負債二類
        。所謂流動負債，是指將在一年或一個營業循環以內
        （以長者為準）需以現有之流動資產或別創之流動負
        債償還之負債。根據此一解釋，流動負債應合乎下列
        兩個條件：一是流動負債之償還日期必須在一年或一
        個營業循環以內（資產負債表日期起算），另一是流
        動負債必須用現有之流動資產或別創之流動負債償還
        （參照幸世間著會計學（下）第三頁，三民出版社）
        。查允建公司截至85年12月31日止，其流動負債合計
        為000000000元，流動資產則有000000000元，此有建
        和聯合會計師事務所86年4月28日建和財簽字第006
        號允建營造股份有限公司會計師查核報告書影本一份可
        考（參見本院卷(三)頁45、46），足見允建公司於85年12
        月31日前，流動資產顯然不足以清償流動負債，且缺額
        高達00000000元，益證允建公司於85年底至86年訂立系
        爭土地買賣契約期間，不僅資金不足，且達將近1億元
        缺額之事實，應可認定。從而，被告己○○、戊○○○
        二人與自訴人丁○○、洪其昌二人訂立系爭土地買賣契
        約之際，被告己○○、戊○○○二人及允建公司均無支
        付土地價款之資力，要足認定。
      4.自訴人二人是否陷於錯誤：
        又按「甲（指被告戊○○○）乙（指自訴人）雙方同意
        簽約後九個月內，將產權辦過戶登記為甲方或甲方指定
        之人。」、「乙方（指自訴人）同意會同甲方（指被告
        戊○○○）向指定銀行辦理土地提供擔合格貸款之全部
        手續及提供所需文件，甲方同意本儲款依甲方之公司（
        允建營造公司）之名義貸款，嗣後有任何債務問題完全
        由甲方負責與乙方無關。」，本件系爭不動產買賣合約
        書第十一條其他約定事項(3)(4)載明甚詳。再者，一般不
        動產之買賣，除有特別註明之事項外，買受人如資金不
        足須貸款以支付價金，出賣人通常均將印鑑及相關文件
        交予買賣雙方所信任之代書或特定之人，先用以配合所
        有權之移轉登記，再設定不動產抵押權予金融機構，買
        受人即為該不動產之所有人及抵押債務人，待銀行撥款
        後，由保管買賣雙方印鑑或相關資料之人將核撥款項交
        付出賣人，用以確保價金支付之安全性，並且買受人得
        以利用不動產擔保功能貸款而購買不動產，一則也避免
        出賣人無端提供不動產供人擔保而負擔抵押債務，另則
        避免因移轉登記喪失不動產所有權卻未取得買賣價金，
        此為現今不動產之交易習慣。查證人即擔任核保之中央
        票券公司職員陳鴻源雖到庭證稱：其前往允建公司辦對
        保手續，當時自訴人均在現場，並經其核對身分，對保
        簽名前，授信契約書已記載清楚，非空白契約，簽章則
        由允建公司董事長見簽名云云（見本院91年度自更字第
        2號卷(一)頁369、370）。惟本件自訴人二人固於保證發
        行商業本票約定書上簽名，而擔任允建公司貸款9千萬
        元之連帶保證人及由渠等擔任抵押人負擔1億8千萬元之
        抵押債務，惟此業與前述一般不動產之交易習慣嚴重不
        符。再者，本件自訴人出賣系爭土地之價金為5千萬元
        ，豈有可能同意擔任允建公司借款9千萬元之連帶保證
        人及擔任最高限額抵押權1億8千萬元之抵押債務人！揆
        諸自訴人與被告己○○、戊○○○二人間並無任何特殊
        情誼，及本件買賣契約書上並無任何特別之註記，堪認
        本件自訴人應係陷於錯誤始於約定書上簽名，要可認定
        。再查，自訴人與被告己○○、戊○○○二人訂立本件
        土地買賣契約書後，系爭土地迄今不僅未依契約登記為
        被告戊○○○或其指定之人所有，反而經塗銷官田鄉農
        會抵押權設定後，由允建公司以系爭土地為擔保，設定
        高達1億8百萬元之抵押權予中央票券公司，允建公司以
        此向中央票券公司貸得高於土地買賣價金甚多之8千7百
        萬元，被告己○○、戊○○○二人並未以所貸得8千7百
        萬元中之款項，用來支付買賣價金予自訴人，事後允建
        公司亦未償還中央票券公司貸款，徒令自訴人無端擔任
        連帶保證人及抵押人而負擔鉅額債務，足認被告己○○
        、戊○○○二人於訂約購買土地之初，主觀上並無購買
        系爭土地之真意，而是訛稱建養老院云云，利用自訴人
        陷於錯誤後，取得相關印鑑及文件，使自訴人莫名地擔
        任連帶保證人，再以自訴人所有之系爭土地供擔保向中
        央票券公司貸得鉅款，如此嚴重地違反交易經驗法則及
        極端不合理之情事，在在可證顯非出於自訴人之真意所
        為，而係陷於錯誤所致，甚為明確。
      5.綜合上情，被告己○○、戊○○○二人明知允建公司並
        無足以支付土地買賣價金之資力，竟向自訴人購買系爭
        土地，僅給付訂金一百萬元，令自訴人陷於錯誤後，設
        定高達1億8千萬元之高額抵押權予中央票券公司將系爭
        土地供為擔保，擔保允建公司藉此向中央票券公司貸得
        8千7百萬元之高額款項，而被告己○○、戊○○○二人
        貸得款項後，給付土地價金所簽發予自訴人之支票不僅
        全部未兌現，亦未繼續給付自訴人土地買賣價金，嗣後
        更不再向中央票券公司清償貸款債務，令自訴人毫不合
        理地負擔鉅額之抵押債務及連帶借款債務，足認其於購
        買土地之初，即有主觀之詐欺犯意聯絡，並施用詐術，
        致自訴人陷於錯誤，允建公司因而獲得以自訴人之土地
        用供擔保向中央票券公司抵押貸款之不法利益，應可認
        定。
      6.被告己○○、戊○○○二人及其辯護意旨雖辯稱：系爭
        土地實際為證人辛○○所有，自訴人二人均係人頭，而
        辛○○之配偶梁胡瓊月擔任允建公司之監察人，從而，
        辛○○對允建公司之資力了然於胸，並無陷於錯誤，此
        外，附表所載之支票業已兌現2千2百80萬元，並非全未
        兌現云云。惟查：
        (1)按不動產物權，依法律行為而取得、設定、喪失及變
          更者，非經登記，不生效力，民法第758條定有明文
          。又依本法（土地法）所為之登記，有絕對效力，土
          地法第43條亦有明文。查系爭土地所有人及嗣後抵押
          人均登記為自訴人丁○○、丙○○之事實，有系爭土
          地之登記等謄本一份在卷可資佐證（相關資料外放）
          ，揆諸前開規定，自訴人二人自屬系爭土地之所有人
          ，要可認定。而本件土地買賣過程中，證人辛○○固
          然代為處理簽約、抵押權登記及處理給付價金之支票
          相關事宜，涉入雖深，惟證人梁松雄擔任本件土地買
          賣之代書，其參與本件系爭土地買賣甚深，本可預期
          ，尚難謂與常情相違，自不能僅憑其參與程度，即推
          翻我國不動產物權採登記主義之絕對效力，否定自訴
          人是系爭土地所有權人之事實，本件是否成立詐欺罪
          ，仍應以自訴人是否陷於錯誤為斷，核與證人辛○○
          有無陷於錯誤無涉。從而，本件系爭土地之所有權人
          既非證人辛○○，則不論證人辛○○是否知悉允建公
          司之財務狀況，均與自訴人是否陷於錯誤無關，是被
          告己○○、戊○○○二人辯稱辛○○未陷於錯誤云云
          ，核與構成要件事實無涉，此部分之辯解，並不足採
          。
        (2)次查：
          被告己○○、戊○○○二人辯稱附表一編號1之支
            票業已兌現等語。經查：
            (甲)附表一編號1之支票，業經證人辛○○、被告梁
              崑山、己○○、戊○○○背書後，由案外人許東
              陽持向合作金庫高雄支庫提示兌付一情，有寶島
              商業銀行高雄分行89年12月5日寶銀高雄字第
              89400號函附之相關資料在卷足憑（見87年度自
              字301號卷(二)頁281至283），從而，該編號1之支
              票形式上確有兌現，要可認定。
            (乙)其次，允建公司於寶島商業銀行高雄分行支票帳
              戶內之存款，迄86年8月25日止，僅有餘款73841
              元，證人辛○○之配偶梁胡瓊月於同日上午11時
              8 分許，於官田鄉農會匯款750萬元至允建公司
              支票存款帳戶內，嗣分別於同日下午2時50分及4
              時11分許，允建公司之支票帳戶分別兌現附表一
              編號1之支票，及另一張面額250萬元之支票之事
              實，亦有前開寶島銀行交易查詢表影本1紙（見
              87 年度自字第301號卷(二)頁281）、中區農會電
              腦共用中心匯款委託書（代收入傳票）影本1紙
              （見87年度自字第301號卷(二)頁289）在卷可資佐
              證，互核相符，足認允建公司之支票帳戶內迄86
              年8月25日止，根本無足以兌現票款之足額款項
              ，該帳戶用以兌現附表一編號1支票之款項，確
              係證人辛○○所提供，要可認定。從而，證人梁
              清雄證稱其該支票業已背書轉讓，無法即時取回
              ，為避免允建公司跳票後，致後續票款無法繼續
              給付，而於86年8月25日上午借款750萬元軋入允
              建公司甲存帳戶，以避免允建公司前開支票跳票
              等語，應係出於真實，可資採信。從而，編號1
              之支票兌現款項顯非出自允建公司或被告己○○
              、戊○○○二人，應可認定。
          被告己○○、戊○○○二人辯稱附表一編號3之支
            票業已兌現云云。查：
            (甲)附表一編號3之支票，業經證人辛○○、被告梁
              崑山、己○○、戊○○○背書後，由案外人許哲
              雄於86年9月24日持向合作金庫高雄支庫提示兌
              付一情，有寶島商業銀行高雄分行89年12月5日
              寶銀高雄字第89400號函附之相關資料在卷足憑
              （見87年度自字301號卷(二)頁284至286），從而
              ，該編號3之支票形式上確有兌現，要可認定。
            (乙)其次，允建公司於寶島商業銀行高雄分行支票帳
              戶，帳戶內之存款，迄86年9月23日止，僅有餘
              額211974元，該帳戶於票載發票日即86年9月24
              日上午10時42分許，經他人匯入522000元，下午
              1時31分許，該帳戶兌現1紙450000元之支票（票
              號0000000），證人辛○○之配偶梁胡瓊月則於
              同日下午1時40分許，在官田鄉農會匯款320萬元
              至允建公司支票存款帳戶內，該帳戶復於下午3
              時許，兌現1紙450000元之支票（票號0000000）
              ，於下午3時22分許，復有他人匯入0000000元，
              於下午3時44分許，該帳戶始兌現編號3之支票，
              當日存款結算時為711974元之事實，亦有前開寶
              島銀行交易查詢表影本1紙（見87年度自字第301
              號卷(二)頁284）、中區農會電腦共用中心匯款委
              託書（代收入傳票）影本1紙（見87年度自字第
              301號卷(二)頁287）在卷可資佐證，互核相符，足
              認允建公司之支票帳戶內於86年9月24日止，根
              本無足以兌現附表一編號3票款之足額款項，該
              帳戶用以兌現附表一編號3支票之款項，確係證
              人辛○○所提供，要可認定。從而，證人辛○○
              證稱其該支票業已背書轉讓，無法即時取回，為
              避免允建公司跳票後，致後續票款無法繼續給付
              ，而於86年9月24日借款320萬元軋入允建公司甲
              存帳戶，以避免允建公司前開支票跳票等語，應
              係出於真實，可資採信。從而，附表一編號3之
              支票兌現款項顯非出自允建公司或被告己○○、
              戊○○○二人，應可認定。
          被告己○○、戊○○○二人辯稱於86年8月22日支
            付證人辛○○1000萬元，換回附表一編號2、4、5
            支票3云云，並提出銀行入戶電匯匯款申請書、允
            建公司86年7月12日轉帳傳票正反面影本各1紙為憑
            。但查：
            (甲)證人即被告庚○○於本院審理時證稱：其二哥（
              即證人辛○○）自配偶梁胡瓊月擔任允建公司股
              東後，即開始借錢給允建公司等語（見本院95年
              11月3日審判筆錄），核與證人辛○○證稱其陸
              續借款予允建公司，投資達1000多萬元等語相符
              （見本院95年11月3日審判筆錄）。此外，證人
              辛○○陸續匯款予允建公司，係於86年5月13日
              匯款500萬元、86年3月24日匯款880萬元，梁胡
              瓊月於86年2月21日匯款500萬元、86年2月27日
              匯款200萬元、86年8月25日匯款750萬元，有中
              區農會電腦共用中心匯款委託書（代收入傳票）
              5紙在卷可資佐證（見本院87年度自字第301卷(一)
              頁281至285），而被告己○○及戊○○○對此亦
              不否認，並參照前開證人辛○○及其配偶梁胡瓊
              月確有匯款至允建公司之事實，從而，證人梁清
              雄與允建公司間，確有長期金錢往來之關係，應
              可認定。
            (乙)次查，允建公司於86年8月22日匯款1000萬元至
              證人辛○○於臺南縣官田鄉農會之帳戶內，有銀
              行入戶電匯匯款申請書代收入傳票1紙可資佐證
              （見本院87年自字第301號卷(一)頁281），固足認
              允建公司確於86年8月22日匯款1千萬元予辛○○
              。惟尚不足證明該筆款項與附表一編號2、4 、5
              之支票有何關聯性。
            (丙)又被告己○○及戊○○○提出允建公司86年7月
              12 日轉帳傳票影本1紙（見本院91年度自更第2
              號卷(一)頁51），其正面記載有下列事項：收款單
              位「辛○○」、會計科目填載「土地．官田」支
              出5000萬元及「利息支出」435萬元，背面則記
              載21紙、面額共5435萬元之支票票號（票號為
              CA0000000至CA0000000、CA0000000至CA0000000
               號）與發票日期。惟依證人即曾任允建公司總
              會計劉曙綺到庭證稱：轉帳傳票正反面均是簡淑
              嬿所製作等語（見本院91年度自更字第2號卷(二)
              頁98），證人簡淑嬿則證稱：該傳票伊係依董事
              長即被告己○○指示而製作，轉帳傳票背面之支
              票明細均有簽發，有的票會有簽收紀錄、如果開
              好的直接拿給董事長，就不會簽收，無法查考換
              回來的票票號等語（見本院91年度自更字第2號
              卷(二)頁86至93）。惟按以現金於票載發票日前將
              支票換回，無非係因該支票帳戶無同額款項用供
              提示兌領，為避免退票而造成信用不佳之紀錄，
              始有此舉。從而，若簽發多張支票，亦均依發票
              日先後順序決定換票次序，始能避免期限屆至資
              金壓力之迫切性，並符合利用發票日屆至前票據
              仍可流通之特性，此為一般社會周知之經驗法則
              。查被告己○○及戊○○○均辯稱曾匯款1000萬
              元予證人辛○○，用以換回附表一編號2、4、5
              之支票云云。惟附表一編號2之支票所載日期為
              86年8月24日，與附表一編號1之支票所載不僅日
              期相同，且附表一編號1之支票面額為500萬元，
              附表一編號4、5之支票面額總額亦為500萬元，
              被告己○○及戊○○○二人早於距土地買賣價金
              給付之第一次票載發票日前之8月22日換回編號2
              、4、5之支票，竟未換回距發票日期相對較近之
              編號1、2之支票，甘願損失期限利益，核與前開
              一般社會經驗法則相違，是否能憑此逕自認允建
              公司匯款1000萬元予證人辛○○與換回編號2、4
              、5之支票間有何關聯性，容有疑慮。
            (丁)綜上所述，證人辛○○與允建公司間長期有金錢
              往來關係，雙方本有錯綜複雜債權債務關係，允
              建公司固有匯款1000萬元予證人辛○○，惟是否
              與換回附表一編號2、4、5之支票有關，不無疑
              問。再者，被告己○○及戊○○○所辯稱之換票
              順序復與一般面額相同，自距票載發票日近之支
              票換起之交易習慣不同，自難逕自以允建公司匯
              款1000萬元予辛○○即認定有換回附表一編號2
              、4、5之支票，此部分不足採為對被告己○○及
              戊○○○有利認定之依據。
          至於被告己○○、戊○○○二人換票後，改簽發如
            附表二、三之支票（含月息三分），嗣後均因存款
            不足而遭退票，亦有支票影本及退票理由單各8紙
            在卷為憑（見87年度自字第301號卷(一)頁95至97、
            104、100至103）。
          綜上所述，被告己○○及戊○○○二人所交付用以
            給付土地買賣價金之支票及換票後之支票，實質上
            均未兌現，所辯業已支付云云，不足採信。
      7.綜上所述，本件被告己○○、戊○○○二人對自訴人偽
        稱欲以5000萬元價金向自訴人二人購買系爭土地，致自
        訴人陷於錯誤，而提供其所有之土地為借款之抵押擔保
        ，並擔任允建公司借款9000萬元之連帶保證人，使允建
        公司獲得免向金融機構提供土地擔保而貸款之財產上不
        法利益而貸得8700萬元，被告己○○、戊○○○二人事
        後亦未將土地辦理所有權移轉登記，更未將貸得款項用
        以給付土地之買賣價金，其二人主觀上確有不法意圖，
        要可認定，渠等二人詐欺得利之犯行，事證明確，應依
        法論科。
  三論罪科刑：
    (一)核被告己○○、戊○○○二人所為，係犯刑法第339條第2
      項之詐欺得利罪。渠等二人間就上開詐欺得利犯行，有犯
      意聯絡及行為之分擔，為共同正犯，應依舊刑法第28條規
      定，論以共同正犯（關於新舊法之比較，詳下述）。爰審
      酌其二人犯罪之動機，詐得不法利益並因此向金融機構貸
      得高達8700萬元之鉅款，但系爭土地買賣卻僅給付100萬
      元定金，餘4900萬元迄未給付，並極端不合理地任令出賣
      土地之自訴人負擔9000萬元之連帶保證債務及1億8千萬元
      之抵押義務，致令自訴人土地業遭拍賣，造成自訴人非常
      嚴重之損害，事後一再否認犯行，並以其與辛○○間之私
      人帳目用以混淆本件買賣價金之有無給付，毫無悔意，惡
      性至為重大，及本件被告己○○為董事長，居於主導地位
      、被告戊○○○非主導地位等一切情狀，各量處如主文所
      示之刑  。
    (二)新舊法比較：
      刑法第二十八條業經修正。修正前刑法第二十八條之規定
      為：「二人以上共同實施犯罪之行為者，皆為正犯」，修
      正施行後之規定則為：「二人以上共同實行犯罪之行為者
      ，皆為正犯」，揆諸本條之修正理由係為釐清陰謀共同正
      犯、預備共同正犯是否合乎正犯之要件。適用新舊法之結
      果，修正後之規定並非較有利於正犯，依刑法第二條第一
      項本文之規定，仍應適用修正前刑法第二十八之規定。
貳、不受理及無罪部分：
  一自訴意旨略以：
    被告己○○與戊○○○為夫妻，其等在高雄縣岡山市開設允
    建公司，由被告己○○擔任董事長，被告乙○○為該公司現
    場主任，被告壬○為公司總經理，被告庚○○為己○○之連
    襟，被告甲○○為該公司財務經理。被告等人除甲○○外，
    於八十六年六、七月間連袂前往台南縣官田鄉○○村○○街
    卅八號拜訪案外人辛○○，向辛○○吹噓伊等經營之允建公
    司至今已累積財富約六億餘元，擬在台南縣官田鄉購置土地
    設置養老院，所需醫師已在台北找好，且亦願共同投資，請
    辛○○為其等介紹買受土地，其中被告庚○○為辛○○之胞
    弟，亦極力稱許允建公司財力雄厚。辛○○遂聽信被告等之
    言，介紹自訴人丁○○、丙○○二人出賣土地，並將被告等
    吹噓之允建公司找地目的及財力雄厚等事實，全盤告知自訴
    人等。自訴人等均為務農之篤實小民，輕易相信介紹人辛○○所轉告被告等人吹噓之詞，遂與被告等人成立土地買賣契
    約，由被告戊○○○出名為買受人，於八十六年七月七日與
    自訴人等訂立不動產買賣合約書，將自訴人丁○○、自訴人
    丙○○所有之共十四筆系爭土地全部以五千萬元價金出賣予
    允建公司。因自訴人等聽信被告等人之允建公司財力雄厚，
    且被告等均拍胸保證支票定能兌現，故僅收取一百萬元定金
    ，餘款四千九百萬元由被告等以允建公司為發票人簽發寶島
    銀行高雄分行遠期支票十張交付自訴人。被告等並以全部價
    金已經簽發支票為由，要求自訴人先行塗銷其二人原向官田
    鄉農會貸款所設定之抵押權，並將土地提供允建公司向銀行
    抵押貸款。自訴人等不知允建公司並無任何資力，輕信被告
    等之吹噓，以為價金支票將可按期兌現，乃交付印鑑證明並
    在被告等所提出之銀行空白文件上簽名蓋印。詎被告等即利
    用自訴人等二人茫然陷於錯誤而提供系爭土地與伊等之機會
    ，謊稱自訴人欲加入允建公司，必須抵押款支付股金，而以
    允建公司及自訴人等名義，向該中央票券公司設定高達一億
    八百萬元之最高限額抵押權，並私下以允建公司名義借出八
    千七百萬元私吞入己。此項借款被告林明時為公司財務經理
    且為保證人，既參與借款亦屬共同正犯。被告等借出八千七
    百萬元後，所有簽發之價金支票全部退票，經催討被告竟揚
    言「你去法院告好了」，令自訴人等為之氣結。而被告等借
    出之款項，竟拒向中央票券公司給付利息，亦不償還本金，
    足證被告等之目的乃欺騙自訴人，以自訴人之土地為其等供
    抵押詐騙貸款，因認被告等共同涉犯刑法第三三九條第二項
    之詐欺得利罪名云云。
  二不受理部分：
    按被告死亡者，應諭知不受理之判決，刑事訴訟法第303條
    第5款定有明文。查本件被告乙○○業於民國93年3月9日死
    亡，此有個人基本資料查詢結果在卷可稽。依照上開說明，
    此部分爰不經言詞辯論，逕為不受理之判決。
  三無罪部分：
    (一)自訴人認被告壬○、庚○○及甲○○涉有詐欺得利罪嫌，
      無非是以證人辛○○之證詞、買賣契約及退票理由單為憑
      。
    (二)被告壬○、被告庚○○、被告甲○○之辯解：
      被告壬○固不否認其係允建公司總經理之事實，惟堅決否
      認有何共同詐欺之犯行，辯稱：允建公司購買土地係由公
      司董、監事決定，伊未介入，簽約付款過程，其未在場等
      語。被告庚○○則辯稱：系爭土地是辛○○主動要求探詢
      允建公司是否願意購買，伊並未參與等語。被告甲○○則
      辯稱：伊自84年1月16日即已離職，於85年12月間辦妥職
      業變更登記，伊於86年7月間因仍係允公司股東之一，受
      銀行及允建公司要求而擔任連帶保證人，此為銀行貸款實
      務中股東應盡義務，其並未參與土地買賣事宜等語。
    (三)本院認為被告壬○、庚○○及甲○○均無罪之理由：
      1.按犯罪事實應依證據認定之，無證據不得認定犯罪事實
        ；又不能證明被告犯罪者，應諭知無罪之判決；刑事訴
        訟法第154條第2項、第301條第1項分別定有明文。又刑
        事訴訟上證明之資料，無論其為直接或間接證據，均須
        達於通常一般之人均不致有所懷疑，而得確信其為真實
        之程度，始得據為有罪之認定，若其關於被告是否犯罪
        之證明未能達此程度，而有合理懷疑之存在，致使無從
        形成有罪之確信，根據「罪證有疑，利於被告」之證據
        法則，即不得遽為不利被告之認定，最高法院76年度臺
        上字第4986號判例可資參照。其以情況證據（即間接證
        據）斷罪時，尤須基於該證據在直接關係上所可證明之
        他項情況事實，本乎推理作用足以確證被告有罪，方為
        合法，不得徒憑主觀上之推想，將一般經驗上有利被告
        之其他合理情況逕予排除，此觀諸最高法院32年上字第
        號判67例意旨亦甚彰明。又刑事訴訟法第161條第1項規
        定：檢察官就被告犯罪事實，應負舉證責任，並指出證
        明之方法。因此檢察官對於起訴之犯罪事實，應負提出
        證據及說服之實質舉證責任。倘所提出之證據，不足為
        被告有罪之積極證明，或指出證明之方法，無從說服法
        院以形成被告有罪之心證，基於無罪推定原則，自應為
        被告無罪之判決，復有最高法院92年臺上字第128號判
        例意旨可稽。
      2.經本院查：
        (1)被告甲○○所辯事實，有允建公司出具之員工離職申
          請書影本一紙（內載甲○○因移居北部三峽地區而自
          85年12月31日離職）、健保異動資料影本一紙（內載
          甲○○自86年1月起另以第六類保險對象新加入健保）
          及戶籍謄本一紙（內載甲○○確於85年12月31日辦理
          職業變更戶籍登記）在卷可稽，參以證人辛○○亦證
          述被告甲○○確實未曾與伊商談系爭土地之買賣事宜
          等語（見本院87年度自字第301號卷(二)頁373）。是被
          告甲○○辯稱其於86年6、7月間之前已然離職，未參
          與系爭土地買賣事宜乙節，應屬可信，此部分應屬罪
          嫌不足，應為被告甲○○無罪之諭知。
        (2)次查，證人辛○○固然證稱被告壬○、庚○○均隨被
          告己○○、戊○○○於86年6、7月間前往臺南縣官田
          鄉商討系爭土地買賣事宜，被告壬○、庚○○對此亦
          不否認，足認被告壬○、庚○○對購買土地之事應屬
          知悉，要可認定。惟本件土地買賣契約簽訂時，被告
          壬○、庚○○並未參與等情，亦據證人辛○○結稱綦
          詳（見本院87年度自字第301號卷(一)頁123），而卷內
          亦無就本件土地買賣契約之文件或其他證據足以證明
          被告壬○與庚○○就共同詐欺犯行，與被告己○○或
          戊○○○間有何犯意之聯絡，此部分自不得單憑自訴
          人之指訴即率予認定被告壬○及庚○○有何詐欺之犯
          行，自應為其二人無罪之諭知。
據上論斷，應依刑事訴訟法第343條、第299條第1項前段、第301
條第1項、第303條第5款、307條，舊刑法第28條、刑法第339 條
第2項，判決如主文。
本案經自訴人委任許世烜律師到庭執行職務。
中    華    民    國    95    年    11    月    28    日
                  刑事第二庭    審判長法  官
                                      法  官
                                      法  官
以上正本證明與原本無異。
如不服本判決，應於判決送達後10日內，向本院提出上訴狀。
                                書記官  王政煌
中    華    民    國    95    年    11    月    28    日
附表一
┌─┬───┬───────┬───────┬──────┐
│編│發票日│支票號碼      │面額（新臺幣、│備註（有無換│
│號│（民國│              │元）          │票及兌現情形│
│  │年月日│              │              │）          │
│  │）    │              │              │            │
├─┼───┼───────┼───────┼──────┤
│1 │86.8.2│CA-0000000    │0000000       │一、被告高輝│
│  │4     │              │              │煌要求交還編│
│  │      │              │              │號1、2支票，│
│  │      │              │              │而另行簽發如│
│  │      │              │              │附表二所載之│
│  │      │              │              │支票，惟附表│
│  │      │              │              │二之支票均未│
│  │      │              │              │兌現。      │
│  │      │              │              │二、編號1之 │
│  │      │              │              │支票，於86年│
│  │      │              │              │8月25日由許 │
│  │      │              │              │東陽持向合作│
│  │      │              │              │金庫高雄支庫│
│  │      │              │              │提示兌現；惟│
│  │      │              │              │允建公司支票│
│  │      │              │              │甲存帳戶內餘│
│  │      │              │              │額於86年8月 │
│  │      │              │              │25 日僅剩   │
│  │      │              │              │73841 元，乃│
│  │      │              │              │由辛○○以配│
│  │      │              │              │偶梁胡瓊月名│
│  │      │              │              │義匯入750萬 │
│  │      │              │              │元後，本張支│
│  │      │              │              │票形式上雖有│
│  │      │              │              │兌現，惟兌現│
│  │      │              │              │金額實質上並│
│  │      │              │              │非被告己○○│
│  │      │              │              │或戊○○○所│
│  │      │              │              │給付。      │
│  │      │              │              │            │
├─┼───┼───────┼───────┼──────┤
│2 │86.8. │CA-0000000    │0000000       │被告己○○要│
│  │24    │              │              │求交還編號1 │
│  │      │              │              │、2 支票，而│
│  │      │              │              │另行簽發如附│
│  │      │              │              │表二所載之支│
│  │      │              │              │票，惟附表二│
│  │      │              │              │所載之支票均│
│  │      │              │              │未兌現。    │
├─┼───┼───────┼───────┼──────┤
│3 │86.9. │CA-0000000    │0000000       │一、被告高輝│
│  │24    │              │              │煌要求交還編│
│  │      │              │              │號3至5支票，│
│  │      │              │              │另行簽發如附│
│  │      │              │              │表三所載之支│
│  │      │              │              │票，惟附表三│
│  │      │              │              │之支票並未兌│
│  │      │              │              │現。        │
│  │      │              │              │二、編號3之 │
│  │      │              │              │支票，經梁清│
│  │      │              │              │雄、庚○○、│
│  │      │              │              │己○○及高陳│
│  │      │              │              │秀丹背書轉讓│
│  │      │              │              │後，由案外人│
│  │      │              │              │許哲雄於86年│
│  │      │              │              │9月24日持向 │
│  │      │              │              │合作金庫高雄│
│  │      │              │              │支庫提示兌現│
│  │      │              │              │；惟允建公司│
│  │      │              │              │支票甲存帳戶│
│  │      │              │              │迄至86年9月 │
│  │      │              │              │23日止，帳戶│
│  │      │              │              │餘額僅剩    │
│  │      │              │              │211974元，於│
│  │      │              │              │86年9月24 日│
│  │      │              │              │下午1時40 分│
│  │      │              │              │許，由辛○○│
│  │      │              │              │之配偶梁胡瓊│
│  │      │              │              │月於官田鄉農│
│  │      │              │              │會匯款320 萬│
│  │      │              │              │元於該帳戶後│
│  │      │              │              │，始兌現編號│
│  │      │              │              │3之支票，故 │
│  │      │              │              │本張支票形式│
│  │      │              │              │上雖有兌現，│
│  │      │              │              │惟允建公司並│
│  │      │              │              │無足額款項足│
│  │      │              │              │夠兌現，從而│
│  │      │              │              │，本張支票兌│
│  │      │              │              │現之金額實質│
│  │      │              │              │上並非被告高│
│  │      │              │              │輝煌或高陳秀│
│  │      │              │              │丹所給付。  │
├─┼───┼───────┼───────┼──────┤
│4 │86.9. │CA-0000000    │0000000       │被告己○○要│
│  │24    │              │              │求交還編號3 │
│  │      │              │              │至5支票，另 │
│  │      │              │              │行簽發如附表│
│  │      │              │              │三所載之支票│
│  │      │              │              │，惟附表三之│
│  │      │              │              │支票並未兌現│
│  │      │              │              │。          │
│  │      │              │              │            │
├─┼───┼───────┼───────┼──────┤
│5 │86.9. │CA-0000000    │0000000       │被告己○○要│
│  │24    │              │              │求交還編號3 │
│  │      │              │              │至5支票，另 │
│  │      │              │              │行簽發如附表│
│  │      │              │              │三所載之支票│
│  │      │              │              │，惟附表三之│
│  │      │              │              │支票並未兌現│
│  │      │              │              │。          │
├─┼───┼───────┼───────┼──────┤
│6 │86.10.│CA-0000000    │0000000       │存款不足退票│
│  │24    │              │              │            │
├─┼───┼───────┼───────┼──────┤
│7 │86.10.│CA-0000000    │0000000       │同上        │
│  │24    │              │              │            │
│  │      │              │              │            │
├─┼───┼───────┼───────┼──────┤
│8 │86.11.│CA-0000000    │0000000       │同上        │
│  │24    │              │              │            │
│  │      │              │              │            │
├─┼───┼───────┼───────┼──────┤
│9 │86.11.│CA-0000000    │0000000       │同上        │
│  │24    │              │              │            │
│  │      │              │              │            │
├─┼───┼───────┼───────┼──────┤
│10│86.12.│CA-0000000    │0000000       │同上        │
│  │24    │              │              │            │
├─┼───┼───────┼───────┼──────┤
│11│86.12.│CA-0000000    │0000000       │同上        │
│  │24    │              │              │            │
└─┴───┴───────┴───────┴──────┘
附表二（為換回附表一編號1、2之支票所簽發）
┌─┬───┬───────┬───────┬──────┐
│編│發票日│支票號碼      │面額（新台幣、│備註（兌現情│
│號│（民國│              │元）          │形）        │
│  │年月日│              │              │            │
│  │）    │              │              │            │
├─┼───┼───────┼───────┼──────┤
│1 │86.10.│CA-0000000    │0000000       │存款不足退票│
│  │24    │              │              │            │
│  │      │              │              │            │
├─┼───┼───────┼───────┼──────┤
│2 │86.10.│CA-0000000    │0000000       │同上        │
│  │24    │              │              │            │
├─┼───┼───────┼───────┼──────┤
│3 │86.11.│CA-0000000    │0000000       │同上        │
│  │24    │              │              │            │
├─┼───┼───────┼───────┼──────┤
│4 │86.11.│CA-0000000    │0000000       │同上        │
│  │24    │              │              │            │
└─┴───┴───────┴───────┴──────┘
附表三（為換回附表一編號3、4、5之支票所簽發）
┌─┬───┬───────┬───────┬──────┐
│編│發票日│支票號碼      │面額（新臺幣、│備註（兌現情│
│號│（民國│              │元）          │形）        │
│  │年月日│              │              │            │
│  │）    │              │              │            │
├─┼───┼───────┼───────┼──────┤
│1 │86.10.│CA-0000000    │0000000       │存款不足退票│
│  │24    │              │              │            │
│  │      │              │              │            │
├─┼───┼───────┼───────┼──────┤
│2 │86.10.│CA-0000000    │0000000       │同上        │
│  │24    │              │              │            │
├─┼───┼───────┼───────┼──────┤
│3 │86.10.│CA-0000000    │0000000       │同上        │
│  │24    │              │              │            │
├─┼───┼───────┼───────┼──────┤
│4 │86.11.│CA-0000000    │0000000       │同上        │
│  │24    │              │              │            │
└─┴───┴───────┴───────┴──────┘


司法院資訊處製作；財團法人民間司法改革基金會備份。
